臺灣高等法院刑事判決
110年度原上訴字第150號
上  訴  人  
即  被  告  柯瑞爾


選任辯護人  鄭猷耀律師
            陳廷瑋律師
            吳鎧任律師
上列上訴人即被告因違反貪污治罪條例案件，不服臺灣新北地方
法院109年度原訴字第92號，中華民國110年10月21日第一審判決
（起訴案號：臺灣新北地方檢察署109年度偵字第7341號），提
起上訴，本院判決如下：
    主  文
原判決撤銷。
柯瑞爾犯侵占非公用財物罪，處有期徒刑貳年，緩刑肆年。緩刑
期間付保護管束，並應於本判決確定之日起貳年內，完成貳拾肆
小時之法治教育課程。褫奪公權壹年。
    事  實
一、柯瑞爾於民國101年10月19日起任職○○市政府警察局○○分局○
    ○派出所，為依據法令服務於地方自治團體所屬機關而具有
    法定職務權限之公務員，明知民眾報告及交存拾獲物品時，
    警察機關依內政部警政署函頒「警察機關辦理拾得遺失物應
    行注意要點」、「受理民眾交存拾得遺失物作業程序」、「
    拾得遺失物作業程序」等行政規則規定，應與拾得人當面逐
    一清點所交存拾得物，製開一式四聯詳載拾得物名稱、數量
    及特徵、拾得日期及地點、拾得人姓名、住址、電話及身分
    證號碼等內容之拾得物收據，第一聯交與拾得人，並將辦理
    情形登錄於拾得物登記簿，再填具陳報單檢附第二、三、四
    聯拾得物收據連同該拾得物一併陳報分局公告招領，報告及
    交存後6個月內所有人未認領者，警察機關應將其物交與拾
    得人歸其所有，該物品於拾得人報告及交存警察機關保管之
    期間為警察機關職務上持有之非公用私有財物。柯瑞爾於10
    8年9月18日擔服○○分局警備隊值班勤務時，適徐弘凱於同日
    2時9分前某時許，在○○市○○區○○路00號「抓狂一族」娃娃機
    店內拾獲蔡家祥遺失之皮夾1個（內有新臺幣【下同】3000
    元、身份證、健保卡、信用卡、駕照及行照各1張、金融卡2
    張），而於同日2時9分許，在址設○○市○○區○○路00號之○○分
    局，將上開皮夾交由值班之柯瑞爾處理，詎柯瑞爾竟萌生貪
    念，意圖為自己不法之所有，未依警政署所頒佈「受理民眾
    交存拾得遺失物作業程序」處理本件相關作業手續，亦未登
    載於工作紀錄簿內，又未詢問徐弘凱年籍資料及聯絡方式即
    請其離去，柯瑞爾隨即將上開皮夾放入褲子口袋將之侵占入
    己。嗣蔡家祥發現皮夾遺失，報警處理，經警調閱監視器後
    約詢徐弘凱，其表示已將上開皮夾交與值勤員警，始查悉上
    情。
二、案經蔡家祥訴由○○市政府警察局移請臺灣○○地方法院檢察署
    檢察官偵查起訴。
    理  由
壹、程序事項：
一、按被告以外之人於審判外之言詞或書面陳述，除法律有規定
    者外，不得作為證據；被告以外之人於審判外之陳述，經當
    事人於審判程序同意作為證據，法院審酌該言詞陳述或書面
    陳述作成時之情況，認為適當者，亦得為證據；當事人、代
    理人或辯護人於法院調查證據時，知有第159 條第1 項不得
    為證據之情形，而未於言詞辯論終結前聲明異議者，視為有
    前項之同意，刑事訴訟法第159 條第1項及第159 條之5 分
    別定有明文。本判決下列所引用被告以外之人於審判外之陳
    述，檢察官、被告及其辯護人於本院審理時，對上開證據表
    示無意見，視為同意有證據能力（見本院卷第99、100頁）
    ，本院審酌上開證據資料作成時之情況，尚無違法、不當或
    顯不可信之情況，認以之作為證據應屬適當，依刑事訴訟法
    第159 條之5 規定，認前揭證據均有證據能力。
二、本判決以下所引用之非供述證據，均與本件事實具有自然關
    聯性，且核屬書證、物證性質，依刑事訴訟法第158條之4之
    規定，堪認均具有證據能力。
貳、實體事項：
一、上開事實，業據被告於本院審理時坦承不諱，供稱：伊願意
    認罪，認罪之內容同原判決書記載之時間、地點及財物，先
    前否認犯罪之主張捨棄等語(見本院卷第98、99頁)，且查：
　㈠證人即告訴人蔡家祥於偵查及原審審理時證稱：伊於108年9月18日1時50分許在○○市○○區○○路00號「抓狂一族」娃娃機店遺失皮夾1只，內有3000元、身份證、健保卡、信用卡、駕照及行照各1張、金融卡2張，並於同日20時許至派出所報案等語（見109年度偵字第7341號卷120至121頁、原審卷第163至166頁）。
　㈡證人徐弘凱於偵查及原審審理時證稱：伊於108年9月18日拾獲告訴人蔡家祥皮夾1個，皮夾內有3000元及駕照等證件，嗣於108年9月18日2時9分許，至○○市政府警察局○○分局交付與被告，被告打開皮夾看到裡面有錢和證件，被告表示有地址，他再處理，有地址比較好找，隨即收取徐弘凱所拾獲告訴人蔡家祥皮夾1個，將其放入褲子口袋等語（見同上偵查卷第119至120頁、原審卷第167至170頁），並有○○市政府警察局○○分局監視錄影畫面截圖4張、錄影光碟1片在卷足憑（同上偵查卷第71至73頁）。
　㈢按依內政部警政署函頒「警察機關辦理拾得遺失物應行注意
    要點」第4點、第6點規定，應製開一式四聯登載拾得人姓名
    、住址、電話、拾得日期、地點、品名、數量及特徵等內容
    之拾得物收據，第1聯交付拾得人執憑，再填具陳報單檢附
    拾得物收據第2聯至第4聯連同該拾得物，一併陳報分局處理
    。又依據上開應行注意要點第14點規定，遺失物自通知或最
    後招領之日起逾6個月，未經有受領權之人認領者，由拾得
    人取得其所有權，警察機關並應通知其領取遺失物或賣得之
    價金。被告擔任警員多年，前於108年2月8日服勤時，亦有
    未依規定受理拾得物，處理過程有瑕疵，致影響民眾權益之
    事由，因而遭記過一次之行政懲處，此有○○市政府警察局○○
    分局警備隊警員柯瑞爾個人獎懲明細資料表1份附卷可參(見
    偵卷第19頁)，被告對相關辦理拾得遺失物規定自知之甚詳
    ，卻仍然於108年9月18日擔任○○分局警備隊值班勤務時，接
    獲證人徐弘凱交付拾得上開皮包時，未依規定進行處理，製
    作相關文件，登載拾得人姓名、住址等身份資訊，並交付收
    據予證人徐弘凱收執，待證人徐弘凱離去後，隨即將皮包收
    入口袋而侵占之，並有○○分局○○所監視器畫面4紙附卷可參(
    見偵卷第71-73頁)，且被告並未返還上開皮包予被害人乙節
    ，亦有○○市政府警察局○○分局111年1月26日○○警中督字第00
    00000000號函及其附件在卷可稽(見本院卷第75-79頁)，足
    認被告於行為時，主觀上確有不法所有之意圖。
　㈣綜上各情相互酌參，被告具任意性之自白，經核與事實相符
    ，堪可採信，本案事證明確，被告前開犯行堪予認定，應依
    法論科。
二、論罪部分：
　　核被告所為，係犯貪污治罪條例第6條第1項第3款之侵占非
    公用財物罪。且查：
　㈠被告所為犯行，情節輕微，所得財物為皮夾1個內有3000元現
    金、身份證、健保卡、信用卡、駕照及行照各1張、金融卡2
    張，顯低於50,000元，爰依貪污治罪條例第12條第1項規定
    ，減輕其刑。
　㈡按刑法第59條之酌量減輕其刑，以犯罪另有其特殊之原因與
    環境，在客觀上足以引起一般同情，認即予宣告法定最低刑
    期，猶嫌過重者，即有其適用；再刑法第59條規定犯罪之情
    狀可憫恕者，得酌量減輕其刑，其所謂「犯罪之情狀」，與
    同法第57條規定科刑時應審酌之一切情狀，並非有截然不同
    之領域，於裁判上酌減其刑時，應就包括刑法第57條所列舉
    之10款事項等犯罪一切情狀，予以全盤考量，審酌其犯罪有
    無可憫恕之事由，如有無特殊之原因與環境，在客觀上足以
    引起一般同情，以及宣告法定低度刑，是否猶嫌過重等，以
    為判斷。經查，意圖為自己不法之所有，未依警政署所頒佈
    「受理民眾交存拾得遺失物作業程序」處理本件相關作業手
    續，亦未登載於工作紀錄簿內，又未詢問年籍資料及聯絡方
    式即請其離去，被告隨即將上開皮夾放入褲子口袋將之侵占
    入己，惟依其所侵占之金額尚非頗為鉅大，且業已返還予被
    害人，對被害人造成之損害已降至最低，且被告犯後已於本
    院審理時已完全坦承犯行，頗有悔意，應有深刻反省，是本
    院認被告犯罪情節與其所犯法定刑相較，實有「情輕法重」
    之憾，本院審酌被告一切情狀，因而認縱依依貪污治罪條例
    第12條第1項規定，減輕其刑後，其最低刑度猶嫌過重，客
    觀上足以引起一般人之同情，應有足堪憫恕之處，爰依刑法
    第59條之規定，就被告所為上開犯行，酌量減輕其刑，並依
    法遞減之。
三、撤銷原判決之理由及量刑之審酌：
  ㈠原審經審理結果，認被告犯罪事證明確，予以論罪科刑，固
    非無見，惟查，被告於本院審理時，就上開犯罪事實已自白
    犯行，原審未及審酌上情及被告之犯後態度，容有未洽之處
    ，被告上訴意旨請求減輕其刑而為其指摘所及，原判決自屬
    無可維持，應由本院予以撤銷改判。
　㈡爰以行為人之責任為基礎，審酌被告於行為時身為○○市政府
    警察局○○分局○○派出所警員，僅因一時貪念，竟利用職務之
    便，侵占職務上持有之皮夾1個之財物，破壞人民對於公務
    員廉潔之信賴，及國家對於公務員廉潔自持之誡命，惟考量
    被告於犯罪後已與被害人達成和解（有和解契約1件在卷可
    稽，見原審卷205至207頁），又被告侵占財物之金額尚非甚
    鉅，兼衡被告警專畢業之智識程度、經濟狀況勉持、已婚育
    有1名女兒等一切情狀，量處如主文第2項所示之刑，並依貪
    污治罪條例第17條、刑法第37條第2項規定，宣告褫奪公權1
    年。
　㈢又被告侵占皮夾1個，為被告之犯罪所得，然已與被害人達成
    和解賠償6000元，並已履行和解條件，足以剝奪其犯罪利得
    ，認就其犯罪所得部分再予以沒收，有過苛之虞，爰依刑法
    第38條之2第2項之規定，不予宣告沒收。
四、緩刑宣告部分：
  ㈠查被告前未曾因故意犯罪受有期徒刑以上刑之宣告，有本院
    被告前案紀錄表在卷可查（見本院卷第25頁），其因一時失
    慮致罹刑典，且被告業已與被害人達成和解，有和解書1 紙
    在卷可稽（見原審卷205至207頁），衡諸上開各項情事，被
    告應係一時失慮誤蹈法網，經此次偵、審程序教訓，當已知
    所警惕，信無再犯之虞；參以本院認實宜使其等有機會得以
    改過遷善，尚無逕對其等施以自由刑之必要，自可先賦予其
    等適當之社會處遇，以期能有效回歸社會，是被告上訴意旨
    以其認罪之犯後態度等節請求宣告緩刑，經核為有理由，本
    院認為所宣告之刑以暫不執行為適當，爰依刑法第74條第1
    項第1款之規定，併宣告如主文第二項所示之緩刑，以啟自
    新。
  ㈡又為使被告確實知所警惕，並深刻瞭解執法人員之法律規定
    及守法之重要性，爰併依刑法第74條第2項第8款之規定，諭
    知其應於緩刑期間內完成法治教育課程24小時，且依刑法第
    93條第1項第2款，應於緩刑期間付保護管束，以觀後效。又
    此等為緩刑宣告附帶之條件，依刑法第75條之1第1項第4 款
    規定，違反上開之負擔情節重大，足認原宣告之緩刑難收其
    預期效果，而有執行刑罰之必要者，得撤銷緩刑之宣告，併
    此敘明。
據上論斷，應依刑事訴訟法第369條第1項前段、第364條、第299
條第1項前段，判決如主文。
本案經檢察官王正皓到庭執行職務。
中　　華　　民　　國　　111 　年　　3 　　月　　31　　日
                  刑事第二十五庭審判長法　官  邱滋杉
                                      法　官  陳彥年
                                      法　官  黃翰義
以上正本證明與原本無異。
如不服本判決，應於收受送達後20日內向本院提出上訴書狀，其
未敘述上訴之理由者並得於提起上訴後20日內向本院補提理由書
（均須按他造當事人之人數附繕本）「切勿逕送上級法院」。
                                      書記官  邱鈺婷
中　　華　　民　　國　　111 　年　　4 　　月　　6 　　日
附錄：本案論罪科刑法條全文　　　　　　　　　　　　
貪污治罪條例第6條
有下列行為之一，處5年以上有期徒刑，得併科新臺幣3千萬元以
下罰金：
一、意圖得利，抑留不發職務上應發之財物者。
二、募集款項或徵用土地、財物，從中舞弊者。
三、竊取或侵占職務上持有之非公用私有器材、財物者。
四、對於主管或監督之事務，明知違背法律、法律授權之法規命
    令、職權命令、自治條例、自治規則、委辦規則或其他對多
    數不特定人民就一般事項所作對外發生法律效果之規定，直
    接或間接圖自己或其他私人不法利益，因而獲得利益者。
五、對於非主管或監督之事務，明知違背法律、法律授權之法規
    命令、職權命令、自治條例、自治規則、委辦規則或其他對
    多數不特定人民就一般事項所作對外發生法律效果之規定，
    利用職權機會或身分圖自己或其他私人不法利益，因而獲得
    利益者。
前項第1款至第3款之未遂犯罰之。